臺灣高等法院高雄分院刑事判決　　　　　九十一年度上易字第二八號
　　上訴人　台灣屏東地方法院檢察署檢察官
　　被　告　乙○○
　　被　告　丁○○
右上訴人因被告等背信等案件，不服臺灣屏東地方法院九十年度易字第七三三號中華
民國九十年十月十八日第一審判決（起訴案號：臺灣屏東地方法院檢察署八十八年度
偵緝字第三三二、三三六號），提起上訴，本院判決如左：
      主      文
原判決關於乙○○被訴背信罪部分撤銷。
乙○○為他人處理事務，意圖為自己不法之利益，而為違背其任務之行為，致生損害
於本人之財產，處有期徒刑貳月，如易科罰金，以佰元折算壹日。
其他上訴駁回。
      事      實
一、緣丙○○、倪文魁兄弟共同所有坐落屏東縣萬丹鄉○○段三十號土地及其上建物
    同鄉竹圍仔十號及十一之一號房屋二棟，因未辦理保存登記，無法向銀行申請抵
    押借款，丙○○乃於民國八十五年（起訴書誤載為八十四年）六月間經他人介紹
    ，向從事土木工程業之乙○○借款新台幣（下同）三百萬元，月息三分，丙○○
    以民間貸款利息較高，亟思房屋辦妥保存登記後，可以該房地向銀行抵押借錢，
    以清償向乙○○所借之款項，而乙○○因其職業關係，對於辦理房屋保存登記及
    向銀行貸款之業務頗為熟悉，丙○○乃委其代為辦理，乙○○預估辦理房屋保存
    登記之程序，從請建築師畫圖、申請建造，至房屋完工，申請使用執照，約需三
    個月時間，花費則約三十萬元，乃以此三十萬元由其墊付之花費亦列為貸款，即
    丙○○共向乙○○貸得三百三十萬元，預扣三個月之利息，加上仲介費、代書規
    費等，乙○○實際給予丙○○二百五十二萬六千八百四十元，嗣前開房屋辦妥保
    存登記後欲向銀行抵押貸款時，因丙○○信用不佳，銀行審核未准，乙○○乃要
    求丙○○同意將前開房地信託登記予其同居人連玉梅（起訴書誤載為乙○○之妻
    ），惟後又因連玉梅曾為公司之債務連帶保證人，恐連累系爭不動產，遂再要求
    丙○○同意將該不動產信託登記予乙○○之媳婦丁○○，並於八十六年四月二十
    二日向台灣銀行屏東分行設定第一順位抵押權，貸得四百五十萬元用以清償丙○○積欠乙○○之債務。嗣乙○○於八十六年六月三日以存證信函催告丙○○前來
    辦上開不動產移轉登記，並向銀行辦理債務人名義變更登記，丙○○因欠稅及利
    息未付問題而遲未辦理，乙○○亦從此即自同年八月起不再向台灣銀行屏東分行
    繳付該四百五十萬元貸款利息，逾一年後，乙○○因需款孔急，竟起歹念，意圖
    為自己不法之利益，超越委任事務授權範圍，未得丙○○之同意，擅自於八十七
    年九月二十九日，將上開不動產設定第二順位抵押權最高限額三百萬元予于渤文
    ，而實際借取一百二十萬元，為違背其任務之行為，致生損害於丙○○之財產。
二、案經被害人丙○○訴由台灣高雄地方法院檢察署檢察官偵查起訴。
      理      由
甲、乙○○被訴背信部分
一、訊據被告乙○○坦認有未經告訴人丙○○之同意，即擅自以告訴人委託其丁○○
    名義登記之前揭不動產，設定第二順位抵押權三百萬元予于渤文，實際借得一百
    二十萬元之事實，核與告訴人丙○○指訴情節相符，並經證人即代書王思賢於檢
    察官偵查中證述屬實（見八十八年度偵字第五三００號卷第二四頁），且有上開
    房地登記申請書，歷次登記謄本附卷可稽（同上卷第二九至四九頁）。被告乙○○雖矢口否認有背信之犯行，辯稱：伊未經告訴人丙○○之同意，以前揭不動產
    設定抵押向于渤文借款一百二十萬固有過失，但借款係欲繳付上開向銀行貸款之
    利息，因告訴人一直不辦理不動產移轉登記，亦不繳付利息云云。但查被告以前
    揭不動產向銀行設定第一順位抵押借款四百五十萬元後，雖由其代為繳付銀行利
    息，但其亦以告訴人向其借款三百三十萬元月息三分估算，直至八十六年六月間
    ，本金、利息，加上其他費用相加結果，共計約達四百五十萬時，被告即以存證
    信函通知告訴人辦理移轉登記，告訴人因欠稅及利息未繳，又逢經濟拮据，無法
    籌款補繳，致無法辦理過戶登記，自此被告亦自同年八月起即未再繳付利息，此
    有存證信函及被告提出之明細表在卷可考（原審卷第四五、四六、五三至五五頁
    ），亦為告訴人所不否認，乃被告於經過一年後，始未經告訴人同意，而以該不
    動產設定抵押向于渤文借款一百二十萬元，而該一百二十萬元並未用以向銀行繳
    付利息，是被告貸借該一百二十萬元，顯係欲借自己花用，其辯係欲繳付向銀行
    貸款之利息云云，應非實在。被告未經告訴人同意，設定第二順位抵押，使前揭
    告訴人信託登記予被告媳婦丁○○之不動產，背負第二順位抵押債務，自足生損
    害於本人即告訴人之財產，是被告所辯，要係卸責之詞，其罪證已甚明確，犯行
    洵堪認定。
二、核被告乙○○所為，係犯刑法第三百四十二條第一項之背信，原審未予詳求，就
    此部分遽予諭知被告乙○○無罪尚有未洽，檢察官上訴指摘原判決此部分諭知被
    告乙○○無罪為不當，非無理由，應由本院將原判決此部分撤銷。審酌被告乙○○除於七十一年間因贓物案被法院判處罰一千五百元外，並無其他前科，索行尚
    稱良好，因需款孔急，一時失慮而觸刑章，而由於款項係地下錢莊貸借，雖已還
    款甚多，仍不符于渤文之期待，不願塗銷抵押權登記，致迄今告訴人所受之損害
    仍未解除等情狀，爰予科處有期徒刑貳月，查刑法第四十一條業於九十年一月十
    日修甲公布，同年月十二日生效，依修甲後之刑法第四十一條第一項規定，犯最
    重本刑五年以下有期徒刑以下之刑之罪，而受六個月以下有期徒刑或拘役之宣告
    ，亦得諭知易科罰金，被告行為後法律已有變更，依刑法第二條第一項前段規定
    ，自應適用有利於被告之裁判時法律，而併予諭知易科罰金之折算標準。
乙、乙○○被訴重利部分
一、公訴意旨以被告乙○○於八十五年（誤載為八十四年）六月間係借予丙○○三百
    萬元，利息先扣三十六萬元，丙○○實拿二百六十四萬元，嗣被告擅自於八十七
    年九月二十九日，將上開房地設定本金最高限額抵押三百萬元予第三人于渤文，
    經丙○○發覺損害其利息，質問乙○○，乙○○竟稱此部分為丙○○借貸之利息
    ，乙○○乘丙○○急迫之際，於二年三個月借貸期間，牟取與原本不相當之利息
    五百三十六萬元（36萬＋150萬(450-300)＋300萬＝486萬，檢察官認係536 萬，
    似係計算錯誤），年利率約百分之八十（536萬元÷264萬元÷25＝約％）之暴
    利，因認被告乙○○不無另犯刑法第三百四十四條之重利罪嫌云云。
二、惟按犯罪事實應依證據認定之，無證據不得推定其犯罪事實；又不能證明被告犯
    罪者，應諭知無罪之判決，刑事訴訟法第一百五十四條、第三百零一條第一項分
    別定有明文。
三、訊據被告乙○○堅決否認有重利之犯行，辯稱：伊借款予丙○○，係以三分計算
    利息，與一般民間借貸利息差不多，並無重利情事云云。經查告訴人丙○○係向
    被告乙○○借貸三百萬元，但因其所有之系爭房屋未辦理保存登記，乃委請被告
    代為辦理，費用由被告墊付，預估需花費三十四元及三個月之時間，雙方同意應
    由被告代付之三十萬元，亦列為被告貸與丙○○之款項，故被告共貸與丙○○三
    百三十萬元，利息三分外每月九萬九千元，三個月共二十九萬七千元，加上介紹
    人陳金免之仲介費十六萬五千元、代書規費一萬一千一百六十元，此等利息及費
    用於借款時均先予扣除，故乙○○實際僅給付丙○○二百五十二萬六千八百四十
    元，嗣後被告於向銀行貸得四百五十萬元後，亦均以告訴人借用三百三十萬元，
    每月利息九萬九千元扣抵，此情除經被告供述明確外，並為告訴人丙○○所不否
    認，並有被告提出之明細表在卷可資稽核（原審卷第五三、五四頁），則公訴人
    認告訴人丙○○向被告乙○○借款僅三百萬元利息先扣三十六萬元，實拿二百六
    十四萬元云云，即與實情不符，是被告乙○○借款予告訴人之利息，換算為年利
    率為百分之三十六（即月息三分），雖高出法定利率之年息百分之二十，然與一
    般民間貸款之利率相距不遠，尚非與原本不相當之重利。至被告乙○○嗣後將系
    爭不動產設定第二順位抵押權與第三人于渤文，貸款一百二十萬元係供自己花用
    ，並非用以支付臺灣銀行之貸款利息已如前述，該一百二十萬元並非用以清償被
    告乙○○借款與告訴人之利息，公訴人將此筆貸款列入被告乙○○借款與告訴人
    之利息計算，而認被告於二年三個月之借貸期間共收取五百三十六萬之利息，顯
    有誤會，且檢察官如何計算為五百三十六萬之利息，亦誠匪夷所思，尚乏憑據。
四、綜上所述，其無確切之事證足證被告乙○○涉有重利罪之犯行，原審就此部分諭
    知被告乙○○無罪，並無不合，檢察官上訴指摘原判決此部分諭知被告無罪為不
    當，非有理由，應予駁回。
丙、被告丁○○部分
一、公訴意旨以被告丁○○係乙○○之媳婦，乙○○經告訴人丙○○兄弟之同意，將
    前揭房地信託登記於丁○○名下，並向台灣銀行屏東分行抵押貸款四百五十萬元
    後，嗣因需款孔急，竟與丁○○基於共同為自己不法之利益，超越委任事務授權
    範圍，未得丙○○同意，擅自八十七年九月二十九日，將上開房地設定最高限額
    抵押三百萬元予第三人于渤文，因認被告丁○○不無與乙○○共犯刑法第三百四
    十二條第一項之背信罪嫌云云。
二、訊據被告丁○○堅決否認有右開犯行，辯稱：當初係伊公公乙○○表示向他人買
    房子而將前揭房地所有權過戶在伊名下，嗣後兩次辦理抵押權設定，伊均依乙○○之指示提供印章等資料，伊不知係未經丙○○之同意辦理第二次抵押借款云云
    。質諸共同被告乙○○亦供稱辦理抵押之事，丁○○並未參與，對於事情之原委
    並不瞭解等語，即質諸告訴人丙○○亦供陳伊係向乙○○借款，一切事情均係與
    乙○○接洽等語，是被告所辯，應堪採信；此外又乏其他確切之證據足證被告丁○○有與乙○○共同犯罪，殊難以其為前揭房地之名義所有權人，遽認其應與乙○○共負背信罪責，被告丁○○被訴犯罪尚屬不能證明，原審因而諭知被告無罪
    ，洵無不合，檢察官上訴指摘原判決此部分不當，非有理由，應予駁回。
據上論斷，應依刑事訴訟法第三百六十九條第一項前段、第三百六十四條、第二百九
十九條第一項前段、第三百六十八條、刑法第二條第一項前段、第三百四十二條第一
項、第四十一條第一項，罰金罰鍰提高標準條例第一條前段、第二條，判決如主文。
本案經檢察官鄭文貴到庭執行職務。
中    華    民    國     九十一     年       三       月       十九     日
                              臺灣高等法院高雄分院刑事第四庭
                                  審判長法官  蕭權閔
                                        法官  李嘉興
                                        法官  陳吉雄
右甲本證明與原本無異。
不得上訴。
                                      書記官  沈有進
中    華    民    國     九十一     年       三       月    二十一      日
附錄：本判決論罪科刑法條：
刑法第三百四十二條第一項：
為他人處理事務，意圖為自己或第三人不法之利益或損害本人之利益，而為違背其任
務之行為，致生損害於本人之財產或其他利益者，處五年以下有期徒刑、拘役或科或
併科一千元以下罰金。
                                                                        Ｆ
